【裁判字號】    97,交聲,242
【裁判日期】    970926
【裁判案由】    違反道路交通管理處罰條例聲明異議
【裁判全文】
臺灣新竹地方法院交通事件裁定         97年度交聲字第242號
移送機關即
原處分機關  交通部公路總局新竹區監理所新竹市監理站
異  議  人
即受處分人  甲○○
上列異議人即受處分人因違反道路交通管理處罰條例案件，對於
交通部公路總局新竹區監理所新竹市監理站民國97年5月22日竹
監新三字第裁51-E00000000號裁決書，聲明異議，本院裁定如下
：
    主  文
原處分撤銷。
甲○○汽車駕駛人，駕駛汽車經測試檢定酒精濃度超過規定標準
，處罰鍰新臺幣貳萬伍仟元。
    理  由
一、按汽車駕駛人飲用酒類或其他類似物後其吐氣所含酒精濃度
    超過每公升0.25毫克或血液中酒精濃度超過0.05% 以上，不
    得駕車；又汽車駕駛人，駕駛汽車經測試檢定有酒精濃度超
    過規定標準之情形者，處新臺幣（下同）15,000元以上60,0
    00元以下罰鍰，並當場移置保管該汽車及吊扣其駕駛執照1
    年，並應接受道路交通安全講習，道路交通安全規則第114
    條第2款、道路交通管理處罰條例第35條第1項第1款、第24
    條第1項第2款分別定有明文。而道路交通管理處罰條例所稱
    之「汽車」，依道路交通管理處罰條例第3條第8款之規定，
    包括「機器腳踏車」在內，均合先敘明。
二、原處分意旨略以：異議人即受處分人甲○○於民國95年10月
    22日晚上8時34分許，駕駛車牌號碼MH9－466號重型機車行
    經新竹市○○路648巷口，因酒後騎乘機車（經儀器測試酒
    精值為0.58mg/ml），經新竹市警察局第三分局青草湖派出
    所警員黃詩憲填製竹市警交字第E00000000號舉發違反道路
    交通管理事件通知單（下稱違規通知單），原處分機關調查
    後認異議人有前開違規行為，乃依道路交通管理處罰條例35
    條第1項第1款之規定，裁處異議人罰鍰45,000元，並吊扣駕
    駛執照1年，經受處分人提出異議，本院前以95年度交聲字
    第308號交通事件裁定，撤銷原處分機關95年11月3日竹監新
    三字第裁51-E00000000號裁決處分中有關罰鍰之部分，改裁
    罰異議人吊扣駕駛執照1年；嗣異議人酒後駕車之行為經臺
    灣新竹地方法院檢察署檢察官（下稱新竹地檢署檢察官）為
    緩起訴處分期間屆滿未經撤銷而確定後，原處分機關乃再依
    道路交通管理處罰條例第35條第1項第1款規定，於97年5月2
    2日以竹監新三字第裁51-E00000000號裁決書裁處異議人罰
    鍰45,000元，吊扣駕駛執照12個月，施以道安講習（駕駛執
    照已於95年11月3日辦理吊扣完畢，道安講習已於95年12月1
    2日講習完畢）。
三、異議意旨略以：異議人前不服原處分機關95年11月3日竹監
    新三字第裁51-E00000000號裁決處分向法院聲明異議，業經
    法院以95年度交聲字第308號裁定「原處分撤銷」，惟原處
    分機關復於97年5月22日以竹監新三字第裁51-E00000000號
    裁決書裁處異議人罰鍰45,000元，顯已違反行政罰法一事不
    兩罰之原則，為此聲明異議，請求撤銷原處分等語。
四、經查：
（一）異議人於上揭時、地酒後駕車，經警測得其呼氣酒精濃度
      超過標準值（每公升0.58毫克），並經警舉發「酒後騎乘
      機車」違規，其所涉犯刑法第185條之3公共危險罪，經新
      竹地檢署檢察官於95年10月25日以95年度速偵字第1777號
      為緩起訴處分，其期間為1年，異議人並應向財團法人罕
      見疾病基金會支付2萬元，經依職權送請再議，亦經臺灣
      高等法院檢察署以95年度上職議字第10054號處分書駁回
      在案，緩起訴期間為95年11月9日起至96年11月8日止，異
      議人並已支付緩起訴處分金2萬元等情，此經本院查明屬
      實，有新竹地檢署檢察官95年度速偵字第1777號緩起訴處
      分書、臺灣高等法院檢察署95年度上職議字第10054號處
      分書及臺灣高等法院被告前案紀錄表等附卷可參，是異議
      人酒後超過規定標準駕駛動力交通工具而為警查獲，而受
      緩起訴處分期滿並確定之事實，均堪認定。
（二）按94年2月5日公布，於95年2月5日施行之行政罰法第26條
      規定：「一行為同時觸犯刑事法律及違反行政法上義務規
      定者，依刑事法律處罰之。但其行為應處以其他種類行政
      罰或得沒入之物而未經法院宣告沒收者，亦得裁處之。前
      項行為如經不起訴處分或為無罪、免訴、不受理、不付審
      理之裁判確定者，得依違反行政法上義務規定裁處之。」
      。又其他種類行政罰，係指違反行政法上之義務應受「裁
      罰性」之「不利處分」，依行政罰法第2條規定，包括限
      制或禁止行為之吊扣證照處分及警告性之講習處分在內。
      究其立法目的，一行為同時觸犯刑事法律及違反行政法上
      義務規定時，由於刑罰與行政罰同屬對不法行為之制裁，
      而刑罰之懲罰作用較強，故依刑事法律處罰，即足資警惕
      時，實無一事二罰再處行政罰之必要；且刑事法律處罰，
      由法院依法定程序為之，較符合正當法律秩序，應予優先
      適用，但罰鍰以外之沒入或其他種類行政罰，因兼具維護
      公共秩序之作用，為達行政目的，行政機關仍得併予裁處
      。
（三）復按緩起訴期間內，有下列情形之一者，檢察官得依職權
      或依告訴人之聲請撤銷原處分，繼續偵查或起訴：於期
      間內故意更犯有期徒刑以上刑之罪，經檢察官提起公訴者
      。緩起訴前，因故意犯他罪，而在緩起訴期間內受有期
      徒刑以上刑之宣告者。違背第253條之2第1項各款之應
      遵守或履行事項者，刑事訴訟法第253條之3第1項定有明
      文。準此可認，經檢察官為「緩起訴」處分者，於「緩起
      訴」之猶豫期間內，最終是否會被檢察官提起公訴，猶懸
      而未定，亦即「緩起訴」處分於猶豫期間內尚未具有實質
      之確定力，檢察官於緩起訴期間內，可對被告為繼續觀察
      ，如被告顯無反省警惕之情或根本欠缺反省警惕之能力，
      檢察官仍得依職權或依告訴人之聲請，將被告「緩起訴」
      處分撤銷，足見緩起訴處分顯與不起訴處分之性質不同。
      而行政罰法第26條明定「一行為不二罰」之原則，且應受
      行政罰之行為如經「不起訴處分或為無罪、免訴、不受理
      、不付審理」之裁判確定者，始得依違反行政法上義務規
      定裁處之，並未包括「緩起訴」處分在內；雖「緩起訴」
      處分之最終使被告免於刑事訴追之效果與「不起訴」處分
      之效果相同，行政罰法第26條第2項是否包括緩起訴處分
      情形，固非無疑，惟觀以被告須待緩起訴處分實質確定時
      ，才最終地確定免於受刑事訴追，亦即在緩起訴期間內即
      猶豫期間期滿前，該緩起訴處分仍有被撤銷之可能，此時
      原處分機關若依法為行政裁決，將使受處分人有同時遭受
      行政處罰及刑事訴追之危險，顯與行政罰法第26條規定之
      立法意旨相違背。且檢察官為緩起訴處分時，依刑事訴訟
      法第253條之2第1項規定對被告所為之指示及課予負擔，
      具有實質刑罰之效果，對被告具有財產減少及自由受限之
      影響，性質上可謂刑事處分，而緩起訴制度雖以特別預防
      為優先考量，但在具體個案決定上，實亦達到一般預防的
      作用及報應理念，基於一行為不二罰原則，異議人既已就
      其行為受到刑事處分，自不應因同一行為再受到國家的處
      罰（臺灣高等法院暨所屬法院96年法律座談會刑事類提案
      第36號研討結果參照）。準此，自行政罰法第26條規定立
      法意旨為有利於行為人之解釋，以及保障人民基本權，與
      法律規定明示其一排除其他原則之觀點，應認應受行政處
      罰之行為，關於罰鍰部分，同一事實如經緩起訴處分確定
      者，亦有行政罰法第26條明定一行為不二罰原則之適用。
      故檢察官為緩起訴處分時如已對異議人課予指示及負擔，
      應視為異議人已依刑事法律受到處罰，則於緩起訴處分確
      定後，除法律另有特別規定外，自不得再處以行政罰鍰。
      從而，汽車駕駛人之酒後駕車行為，經測試檢定酒精濃度
      超過規定標準時，其既違反道路交通管理處罰條例第35條
      第1項第1款所定之行政法上義務，同時又觸犯刑法第185
      條之3公共危險罪之刑事法律，則道路交通主管處罰機關
      依上開行政罰法第26條第1項但書規定，得對異議人處以
      其他種類行政罰之情形外，關於罰鍰部分，則應依行政罰
      法第26條及道路交通管理處罰條例第10條規定，移送地方
      法院檢察署處理。於移送後，除有行政罰法第26條第2項
      所定不起訴處分等事由或法律另有規定（此部分詳後述）
      ，得依違反行政法上義務規定另行裁處者外，即不得再依
      道路交通管理處罰條例第35條第1項第1款規定，裁處異議
      人罰鍰之行政罰。
（四）而按94年12月18日增訂公布，並於95年7月1日施行之道路
      交通管理處罰條例第35條第8項規定：「前項汽車駕駛人
      ，經裁判確定處以罰金低於本條例第92條第3項所訂最低
      罰鍰基準規定者，應依本條例裁決繳納不足最低罰鍰之部
      分。」，對照行政罰法第26條關於一事不二罰之規定，係
      於94年2月5日公布，於95年2月5日施行，顯見上開處罰條
      例規定之立法目的應係考量適用行政罰法第26條後，在酒
      後駕車違規應受刑事處罰者，刑罰處罰額度低於行政罰之
      流弊，參以大法官會議釋字第503號解釋所揭示：「…違
      反作為義務之行為，同時構成漏稅行為之方法而處罰種類
      相同者，如從其一重處罰已足達成行政目的時，即不得再
      就其他行為併予處罰，始符憲法保障人民權利之意旨」之
      法理，亦徵上開大法官解釋並未排除因前揭刑事處罰偏低
      所產生不合理之流弊而特別立法補繳差額之情形。再按中
      央法規標準法第16條規定：「法規對其他法規所規定之同
      一事項而為特別之規定者，應優先適用之。其他法規修正
      後，仍應優先適用。」，又道路交通管理處罰條例第2條
      規定：「道路交通管理、處罰，依本條例規定；本條例未
      規定者，依其他法律規定。」，行政罰法第1條規定：「
      違反行政法上義務而受罰鍰、沒入或其他種類行政罰之處
      罰時，適用本法。但其他法律有特別規定者，從其規定。
      」，故道路交通管理處罰條例基於特別法之地位而優於普
      通法行政罰法之適用。是以，違反道路交通管理處罰條例
      之酒後駕車行為人，如其因同一行為所受之罰金刑事處分
      低於主管機關依該條例第92條第3項所定之最低罰鍰基準
      規定（指道路交通管理事件統一裁罰基準表）時，交通裁
      罰機關仍得裁處該行為人不足部分之罰鍰，此於受緩起訴
      處分而依檢察官命令向國庫繳納處分金時，亦應為相同之
      解釋，否則，與其他酒後駕車受法院判處罰金而另需補繳
      行政罰鍰差額者相較，豈非公平。故於此情形，道路交通
      管理處罰條例第35條第8項規定應屬前述之特別規定，自
      應優先行政罰法第26條之適用。
（五）本件異議人酒後超過規定標準而駕駛動力交通工具之行為
      ，同時涉犯道路交通管理處罰條例第35條第1項第1款規定
      ，及刑法第158條之3之公共危險罪，已獲新竹地檢署檢察
      官為緩起訴處分，且處分期間期滿未經撤銷確定，異議人
      並依檢察官指示之負擔條件支付緩起訴處分金2萬元等情
      ，已如前述。經核此緩起訴處分附加條件之履行固非刑法
      所定刑罰之種類，然已影響被告之財產權權益，具有實質
      刑罰之效果，應可實質該當行政罰法第26條第1項之「依
      刑事法律」之刑事處分規定及道路交通管理處罰條例第35
      條第8項所定之「罰金」，然參諸違反道路交通管理事件
      統一裁罰基準表所載，對於駕駛人駕駛機器腳踏車，而其
      吐氣所含酒精濃度超過每公升0.55毫克以上，於期限內繳
      納或聽候裁決者，其最低應納罰鍰之數額為45,000元，是
      異議人依檢察官緩起訴處分支付2萬元後，仍有不足25,00
      0元，依前揭說明，自應就差額部分（即25,000元）予以
      裁罰。
（六）至於原處分諭知應對異議人吊扣駕駛執照12個月部分，前
      經本院以95年度交聲字第308號交通事件裁定裁處確定，
      且與施以道安講習之行政處分均已執行完畢，原處分機關
      自不得再就同一違規行為重複裁處，此部分顯有違「一事
      不二罰」原則，自有未合。
五、綜上所述，本件異議人確有前述酒後超過規定標準而駕駛動
    力交通工具之行為，然異議人之同一違規行為既經檢察官為
    緩起訴處分確定，並已繳納支付2萬元，依前揭說明，僅能
    就差額部分予以裁罰，而對異議人裁處吊扣駕駛執照及施以
    道安講習部分，均已執行完畢，實無重複裁處之必要，均容
    有未洽。從而，本件異議雖無理由，然原處分既有違誤及不
    當，自應由本院撤銷原處分，並依道路交通管理處罰條例第
    35條第1項第1款、第8項之規定，另行裁處如主文第2項所示
    之罰鍰，以資適法。
據上論斷，應依道路交通案件處理辦法第20條前段，裁定如主文
。
中    華    民    國    97    年    9    月    26     日
                        交通法庭    法  官  蔡欣怡
如不服本裁定應於送達後5日內向本院提出抗告狀。
以上正本證明與原本無異。
中    華    民    國    97    年    9     月    26    日
                                    書記官  劉怡芳


司法院資訊處製作；財團法人民間司法改革基金會備份。
